臺灣臺北地方法院民事判決　　　　　　　100年度訴字第383號
原　　　告　黃麗珠
訴訟代理人　黃文福
被　　　告　張虔綸
訴訟代理人　張泮香
上列當事人間請求返還借款事件，本院於中華民國100年4月28
日言詞辯論終結，判決如下：
    主      文
被告應給付原告新臺幣捌拾萬玖仟元，及自民國九十八年十一月
二十三日起至清償日止，按年息百分之五計算之利息。
原告其餘之訴駁回
訴訟費用由被告負擔。
本判決於原告以新臺幣貳拾柒萬元供擔保後，得假執行。
原告其餘假執行之聲請駁回。
    事實及理由
壹、程序方面
    按不變更訴訟標的，而補充或更正事實上或法律上之陳述者
    ，非為訴之變更或追加，民事訴訟法第256條定有明文。經
    查，原告起訴時訴之聲明第一項原為：「被告應給付原告新
    臺幣（下同）809,000元，及自98年11月起至清償日止，按
    年息5%計算之利息。」（本院卷第7頁），顯未明確表示利
    息起算日，嗣於民國100年2月11日當庭將訴之聲明第一項更
    正為：「被告應給付原告809,000元，及自98年11月1日起至
    清償日止，按年息5%計算之利息。」（本院卷第35頁），原
    告所為訴之聲明之更正，核屬補充及更正事實上之陳述，非
    屬訴之變更或追加，合先敘明。
貳、實體事項：
一、原告主張：被告因家中急需用錢，遂於96年7月至97年7月間
    陸續以其名義向原告借款809,000元（下稱系爭借款），兩
    造並於97年7月簽立借據（下稱系爭借據），由被告之訴訟
    代理人即被告之父親張泮香擔任見證人。惟被告於借款後，
    僅給付5、6個月利息每月10,000元予原告，迄未清償本金。
    爰依消費借貸之法律關係提起本訴，並聲明：(一)被告應給付
    原告809,000元及自98年11月1日起至清償日止，按年息5%計
    算之利息。(二)願供擔保請准宣告假執行。
二、被告則以：系爭借款乃張泮香經營補習班所需，因被告當時
    名下有不動產，為擔保原告日後可取回借款，遂經被告同意
    以其名義向原告借款，並簽立系爭借據；實則，系爭借款之
    債務人為張泮香，與被告無涉等語，資為抗辯。並聲明：原
    告之訴及假執行聲請均駁回。
三、兩造不爭執事項：
  (一)兩造於97年7月簽立系爭借據，約定由被告以其名義向原告
    借款809,000元，並由張泮香擔任系爭借據之見證人（本院
    卷第11頁）。
  (二)系爭借據上之被告印文係被告授權予張泮香蓋用（本院卷第
    36頁）。
  (三)原告於99年10月22日以新北市○○○○街郵局第312號存證
    信函，催告被告給付借款809,000元（本院卷第12頁）。
四、得心證之理由：
    本件原告主張被告陸續向其借款809,000元，迄今尚未清償
    ，被告雖未否認有以其名義向原告借款，惟否認實質借款人
    為被告，並以前詞置辯，是本件所應審究者為：(一)本件系爭
    借款關係是否存在原告與被告間？(二)若是，原告請求被告清
    償系爭借款809,000元及法定遲延利息，是否有理由？茲分
    別論述如下：
  (一)系爭借款關係存在原告與被告間：
    按稱消費借貸者，謂當事人一方移轉金錢或其他代替物之所
    有權於他方，而約定他方以種類、品質、數量相同之物返還
    之契約，民法第474條第1項定有明文。次按債權債務之主體
    以締結契約之當事人為準，故凡以自己名義結約為債務之負
    擔者，無論其實際享用債權金額之人為何人，當然應由締結
    契約之當事人負歸償之責，最高法院18年上字第1422號判例
    要旨可資參照。經查，系爭借據記載：「茲有張虔綸（稱甲
    方）於97年7月向黃麗珠（稱乙方）借款八拾萬九仟元整，
    並由張泮香（稱丙方）為見證人，恐口無憑，特立此借據為
    證。立據人：甲方（債務人）張虔綸。立據人：乙方（債權
    人）黃麗珠。立據人：丙方（見證人）張泮香。」（本院卷
    第11頁），又被告自承已收受系爭借款809,000元，因借款
    當時，其名下有不動產，為保證原告日後可以取回系爭借款
    ，即同意以其名義擔任借款人，並簽立系爭借據，惟系爭借
    款係用於被告之父親張泮香為經營補習班資金周轉所需等語
    （本院卷第29頁、第35頁反面、第36頁），足見系爭借款係
    被告以其名義向原告借款，並授權其父親張泮香蓋用其印章
    而簽立系爭借據，縱系爭借款實際係供被告之父親張泮香使
    用，對於系爭借款之借款人為被告，亦無影響。是以，系爭
    借款關係自應存在原告與被告間，被告辯稱實際借款人為張
    泮香，其不負清償責任，自屬無據。
  (二)原告請求被告清償系爭借款809,000元，及自99年11月23日
    起至清償日止，按年息5%計算之利息，為有理由：
  1.復按借用人應於約定期限內，返還與借用物種類、品質、數
    量相同之物，未定返還期限者，借用人得隨時返還，貸與人
    亦得定一個月以上之相當期限，催告返還，民法第478條定
    有明文。又所謂貸與人得定一個月以上之相當期限催告返還
    ，非謂貸與人之催告必須定有期限，祇須貸與人有催告之事
    實，而催告後已逾一個月以上相當期限者，即認借用人有返
    還借用物之義務，最高法院73年台抗字第413號判例要旨可
    資參照。再查，被告於100年2月11日準備程序時自承尚未清
    償系爭借款本金809,000元，僅給付部分利息（本院卷第36
    頁），又系爭借款雖未定有返還期限，惟原告已於99年10月
    22日以存證信函催告被告應於7日內清償借款809,000元（本
    院卷第12頁），亦為被告所不否認（本院卷第38頁反面），
    而依該存證信函催告內容，原告雖未定有一個月以上之相當
    期限，然自原告寄發存證信函催告被告至今已逾一個月以上
    之相當期限，揆諸前揭說明規定，被告即負有返還系爭借款
    之義務。是以，原告請求被告給付系爭借款809,000元，為
    有理由，應予准許。
  2.末按給付無確定期限者，債務人於債權人得請求給付時，經
    其催告而未為給付，自受催告時起，負遲延責任；前項催告
    定有期限者，債務人自期限屆滿時起，負遲延責任，民法第
    229條第2項前段、第3項定有明文。次按遲延之債務，以支
    付金錢為標的者，債權人得請求依法定利率計算之遲延利息
    ；應付利息之債務，其利率未經約定，亦無法律可據者，週
    年利率為5%，民法第233條第1項前段、第203條分別定有明
    文。本件原告主張於99年10月22日以存證信函催告被告應於
    7日內清償系爭借款，被告迄未清償系爭借款，自應於99年
    11月1日起負遲延責任云云。惟查，依前開民法第478條規定
    所述，法律為予借用人即被告便於準備起見，特設「一個月
    以上相當期限」之恩惠期間，借用人即被告自須俟該期限屆
    滿，始負遲延責任，是原告請求被告自一個月催告期限屆滿
    之翌日起即99年11月23日給付法定遲延利息，即屬有據，應
    予准許。至逾此範圍之請求，即屬無據，應予駁回。
五、從而，原告依消費借貸之法律關係，請求被告給付原告809,
    000元，及自99年11月23日起至清償日止，按年息5%計算之
    利息，為有理由，應予准許。至逾此範圍之請求，為無理由
    ，應予駁回。
六、至被告於100年5月4日提出民事答辯書狀辯稱其已清償部分
    借款共計104,500元，並提出存款明細等件為證，係於本件
    言詞辯論終結後始行提出，基於攻擊防禦方法應適時提出主
    義及對造防禦權之考量，本院即無加以審酌之必要；況且，
    被告前已自認系爭借款本金均未清償，又依被告所提出之存
    款明細等件，其給付金額及期間，核與被告於100年2月11日
    所述清償系爭借款利息部分大致相符（本院卷第36頁），被
    告復未舉證該存款明細係為本金之清償，足以推翻之前所為
    之自認，堪認被告所清償者僅為系爭借款之利息，而非本金
    部分，附此敘明。
七、本件原告勝訴部分，原告陳明願供擔保，聲請宣告假執行，
    經核無不合，爰酌定相當擔保金額，予以准許。至原告敗訴
    部分，其假執行之聲請失所附麗，應予駁回。
八、據上論結，本件原告之訴為一部有理由、一部無理由，依民
    事訴訟法第79條、第390條第2項，判決如主文。
中    華    民    國    100    年    5    月    12    日
                  民事第四庭    審判長法  官  張瑜鳳

                                      法  官  陳靜茹
                                      法  官  林怡伸
以上正本係照原本作成。
如對本判決上訴，須於判決送達後20日內向本院提出上訴狀。
如委任律師提起上訴者，應一併繳納上訴審裁判費。
中    華    民    國    100    年     5   月    12    日
                                      書記官  鄭美華